臺北高等行政法院判決　　　　　　　　　　　　　　　九十年度簡字第四九六五號
　　原　　　告　甲○○
　　被　　　告　台北市政府社會局
　　代　表　人　陳皎眉(局長)
　　訴訟代理人　丙○○
　　　　　　　　乙○○
右當事人間因違反身心障礙者保護法事件，原告不服臺北市政府中華民國八十九年十
二月十九日府訴字第八九一一三六○五○○號訴願決定，提起行政訴訟。本院判決如
左：
　　主  文
原告之訴駁回。
訴訟費用由原告負擔。
　　事  實
一、事實概要：緣原告在臺北市士林區○○○路○段九十五號之一第二樓開設「指壓
    按摩民俗藥草蒸氣浴」，被告之稽查人員於民國（下同）八十九年八月三日下午
    四時三十分會同保安警察稽查該營業場所，營業現場設有「指壓按摩民俗藥草蒸
    氣浴」市招，內部懸掛「中國傳統民俗療法」協會製訂之招牌，稽查時，原告提
    示臺北市稅捐稽徵處士林分處准予辦理營利事業設立登記（稅務部分）之公函（
    北市稽士林統字第八九○二六五五號）及李楊省（原告之母親）南投縣政府核發
    之按摩技術士執業許可證，但尚未取得臺北市政府建設局核發「營利事業登記證
    」。當時包廂內有一住男客上身赤裸趴在床上，原告正以手技為男客指壓推拿背
    部與肩部，李楊省則未在場，稽查人員即依檢查實況作成「按摩業管理」輔導稽
    查紀錄表，案經被告核認原告違反身心障礙者保護法第三十七條第一項規定，乃
    依同法第六十五條規定，以八十九年八月九日北市社三字第八九二五六二四三○
    ○號處分書，處以原告新台幣一萬元罰鍰。原告不服，提起訴願，遭決定駁回，
    遂提起本件行政訴訟。
二、兩造聲明：
　(一)原告聲明：訴願決定及原處分均應撤銷。
　(二)被告聲明：駁回原告之訴。
三、兩造爭點：原告是否違反身心障礙者保護法第三十七條第一項規定？
　(一)原告主張之理由：
    1.原告於八十九年八月二十一日送訴願書於臺北市政府，其認為原告無法提出相
      關證明，但臺北市政府亦無相關事證證明原告是按摩行為，只以八十九年八月
      九日之稽查員紀錄表和採證照片二張，即認為原處分應屬有據。在此原告聲明
      ，該二張照片是原告主動提供給稽查員，其中一張乃欲證明原告的工作室是採
      裡外都看得見的透明玻璃門，另外一張是欲證明此店是作中國傳統療法之招牌
      和原告整復員證書之相框，此乃非稽查員所採證的。
    2.若是要原告就是否符合民俗醫療行為而提出相關證明，這要如何證明？原告當
      時只是正在使用民間習用之外敷藥膏，客人背部有傷，上衣沒脫如何外敷？這
      只屬運動跌打損傷所為之處置行為。
    3.原告有辦理營利事業稅務之登記和繳稅（北市稽士林統字第八九○二六五五號
    　）。稽查時，店內牆上掛有民俗療法協會之招牌，這已經是很清楚地向客人說
    　明此店的清費內容。
    4.原告之母李楊省於稽查時未在場就不影響本案違規事實之成立，則難道原告之
　　　母都不能出門，整天都要在家嗎？原告之母是九二一地震後才來台北，被告所
　　　說要保護身心障礙者，都是用口說的，原告之母生活沒著落，沒飯吃，原告母
　　　女相依為命，不偷不搶，也沒侵入性，只是靠一技之長糊口飯吃。都是原告在
　　　照顧這位身心障礙的盲眼母親，請不要罰了。而且此店早已關門，實在沒有錢
　　　付罰鍰。
　(二)被告主張之理由：
    1.按身心障礙者保護法第三十七條第一項前段規定：「非本法所稱視覺障礙者不
      得從事按摩業．．．。」第六十五條規定：「違反第三十七條第一項者，處新
      台幣一萬元以上三萬元以下罰鍰，並限期改善。前項違法事件如於營業場所內
      發生，並依前項標準加倍處罰營業場所負責人或所有權人。」
　　2.本件原告之訴理由略謂：
　　　(1)原告於八十九年八月二十一日送訴願書於市政府，認為原告無法為相關提出
　　　　證明，但是被告也沒有相關證明原告是按摩行為，只以八十九年八月三日之
　　　　稽查員紀錄表和採證照片二張，就原處分應屬有據．．．。
　　　(2)要說所為是否符合民俗療法行為而提出相關證明，這要如何證明，當時只是
　　　　正在使用民間習用之外敷膏藥，客人背部有傷，上衣沒脫怎麼外敷，這只屬
　　　　運動跌打損傷所為之處置行為。
　　　(3)原告有辦理營利事業稅務之登記和繳稅．．．稽查時店內牆上掛有民俗療法
　　　　協會之招牌，這已經是很清楚的巷客人說明本店的消費內容。
　　　(4)原告之母於稽查時未在場就不影響本案違規事實之成立，想請問一下難道原
　　　　告之母都不能出門整天都要在家嗎？
　　　(5)原告之母李楊省按摩技術士．．．懇請收回成命，感激不盡。
　　3.身心障礙者保護法第三十七條第一項規定「非本法所稱視覺障礙者不得從事按
　　　摩業．．．」依按摩業管理規則第四條規定：「按摩業之手技包括：輕擦、揉
　　　捏、指壓、扣（叩）打、震顫、曲手、運動及其他特殊手技。」，有關坊間業
　　　者以推拿、瘦身及護膚美容等行業運用各種手技提供消費性服務，是否涉及從
　　　事或兼營按摩業等相關疑義，內政部於八十五年八月十四日台內社字第八五
　　　八○五八六號函說明二及說明三已有明示。查原告雖為中華民國臺北市傳統民
　　　俗療法協會會員，但該會員證書及傳統整復員證書均為民間團體所核發，加入
　　　會員容易且不需經國家技能鑑定考試即可取得（視覺障礙者從事按摩業，仍須
　　　經行政院勞工委員會職業訓練局技能檢定考試合格後，並經營業當地主管機關
　　　備核，方可執業。），會員證只能證明會員身份之用，並非執業證照，「民俗
　　　療法」並未列為商業登記範圍也非政府核准營利事業登記項目，商業主管機關
　　　遇相關案件，亦核定為按摩行為而移交被告裁處。另身心障礙者保護法（原殘
　　　障福利法）為法律規定條文，並於六十九年六月二日總統公布施行；按摩業管
　　　理規則於七十一年七月九日內政部、行政院衛生署會銜訂定發布。任何法律條
　　　文之制定必定有其社會目的、意義及存在需要，身心障礙者保護法，旨在保護
　　　、保障身心障礙者各項權益及生活，而視障者更是屬於身心障礙者中的弱勢，
　　　因受限於視覺障礙而難以從事其他行業。又身心障礙者保護法部分條文修正案
　　　業奉總統於九十年十一月二十一日以華總一義字第九○○○二二四六八○號令
　　　公布，其中第三十七條「非本法所稱視覺障礙者，不得從事按摩。但醫護人員
　　　．．．不在此限」並未修改，表示該條文有存在之適用性及必要性。按摩與推
　　　拿原是大陸北方與南方的不同稱呼，且民間療法季刊（九十年三月號）中第十
　　　七頁也顯示推拿跟按摩為相同行為。
　　4.雖原告母親為視覺障礙者並領有按摩技術市証（當時未領有本市核發之執業許
　　　可證），但現場行為人為原告甲○○而非其母親，其違法行為並不因母親為視
　　　障者而有所影響，亦與其家境貧富無關。依行政院衛生署八十二年十一月十九
　　　日衛署醫字第八二０七五六五六號公告事項一、不列入醫療管理之行為如左：
　　　（一）未涉及接骨或內服藥品，而以傳統之推拿手法，或使用民間習用之外敷
　　　膏藥．．．對運動跌打損傷所為之處置行為及內政部九十年五月十六日台（九
　　　十）內社字第九○一四三一四號函說明三：本案究係對「人體疾病所為之處置
　　　行為」或執行「按摩業管理規則」所稱之按摩，請依個案具體事實分別認定之
　　　。查被告稽查員於八十九年八月三日前往原告經營之「指壓按摩民俗藥草蒸氣
　　　浴」實施稽查勤務，當時原告正為男客推拿、指壓背部、肩部，並非從事外敷
　　　膏藥之行為，此指壓行為經原告（亦為負責人）於稽查筆錄坦承此按摩行為，
　　　並簽字捺指印有案可稽，現在原告又辯稱其指壓推拿行為是替男客外敷膏藥（
　　　當時未做此主張），應係事後卸責之詞，不足採信。原告（指壓按摩民俗藥草
　　　蒸氣浴行為人及負責人）違規事實洵堪認定。從而被告依同法第六十五條規定
　　　，以八十九年八月九日北市社三字第八九二五六二四三○○號處分書，處以最
　　　低新台幣一萬元罰鍰，並無不合，訴願決定亦無違誤，請續予維持。
    理  由
一、按「非本法所稱視覺障礙者不得從事按摩業。」、「違反第三十七條第一項者，
    處新台幣一萬元以上三萬元以下罰鍰，並限期改善。前項違法事件如於營業場所
    內發生，並依前項標準加倍處罰營業場所負責人或所有權人。」身心障礙者保護
    法第三十七條第一項本文、第六十五條分別定有明文。
二、查本件原告在臺北市士林區○○○路○段九十五號之一第二樓開設「指壓按摩民
    俗藥草蒸氣浴」，被告之稽查人員於八十九年八月三日下午四時三十分會同保安
    警察稽查該營業場所，營業現場設有「指壓按摩民俗藥草蒸氣浴」市招，內部懸
    掛「中國傳統民俗療法」協會製訂之招牌，稽查時，原告提示臺北市稅捐稽徵處
    士林分處准予辦理營利事業設立登記（稅務部分）之公函（北市稽士林統字第八
    九○二六五五號）及李楊省（原告之母親）南投縣政府核發之按摩技術士執業許
    可證，但尚未取得臺北市政府建設局核發「營利事業登記證」。當時包廂內有一
    住男客上身赤裸趴在床上，原告正以手技為男客指壓推拿背部與肩部，李楊省則
    未在場，稽查人員即依檢查實況作成「按摩業管理」輔導稽查紀錄表，認原告違
    反前揭身心障礙者保護法第三十七條第一項規定，依同法第六十五條規定，以八
    十九年八月九日北市社三字第八九二五六二四三○○號處分書，處以原告一萬元
    罰鍰等情，有上開處分書、稽查紀錄表及訴願書等附卷可稽，且為兩造所不爭執
    ，堪信為真實。
三、查本件原告未申請營業執照，在臺北市士林區○○○路○段九十五號之一第二樓
    開設「指壓按摩民俗藥草蒸氣浴」，經營中國傳統民俗療法，且其本身非視覺障
    礙者，不得從事按摩業。雖其母親李楊省執有南投縣政府核發之按摩技術士執業
    許可證，惟未取得台北市政府建設局核發之「營利事業登記證」，自亦不得於上
    址從事按摩業至明。
四、次查八十九年八月三日被告稽查人員至上址稽查時，原告正為一赤裸上半身男性
    客人從事肩、背部按摩，有稽查紀錄表可稽，該紀錄表且經原告簽名在卷，從而
    ，原告既非視覺障礙者，其為客人按摩為業，自屬違反身心障礙者保護法第三十
    七條第一項本文之規定，要無疑義。原告辯稱係為客人推藥膏，要屬卸飾之詞，
    洵不足採。
五、綜合上述，原告非視覺障礙者，經營中國傳統民俗療法，開設「指壓按摩民俗藥
    草蒸氣浴」為業，為客人從事按摩，事證明確，被告認原告違反身心障礙者保護
    法第三十七條第一項規定，依同法第六十五條規定，以八十九年八月九日北市社
    三字第八九二五六二四三○○號處分書，處以原告一萬元罰鍰，並無不合，訴願
    決定予以維持，亦無違誤，原告仍執前詞，訴請撤銷，為無理由，應予駁回。
據上論結，本件原告之訴為無理由，爰依行政訴訟法第九十八條第三項前段，判決如
主文。
中　　華　　民　　國　　九十一　　　年　　　六　　　　月　　　六　  　　日
                      臺 北 高 等 行 政 法 院   第 六 庭
                                         法  官　   闕 銘 富
右為正本係照原本作成。
本件以訴訟事件所涉及之法律見解具有原則性者為限，始得於本判決送達後二十日
內向本院提出上訴狀並表明上訴理由，如已於本判決宣示後送達前提起上訴者，應
於判決送達後二十日內補具上訴理由（均按他造人數附繕本），且經最高行政法院
許可後方得上訴。
中　　華　　民　　國　九十一　　　年     　六　　　月　  　七　　　　日
            　　　　　　　　　　　　     書 記 官    吳 芳 靜
